臺灣臺北地方法院刑事判決　　　　　　　　　　　　　九十一年度自字第九三四號
　　自　訴　人　甲○○
　　被　　　告　乙○○
　　代　理　人　冀凱倩
　　被　　　告　丁○○
　　選任辯護人　楊克成律師
　　被　　　告　丙○○
右列被告因違反選舉罷免法案件，經自訴人提起自訴，本院判決如左：
    主  文
本件自訴不受理。
    理  由
一、自訴意旨詳自訴狀及追加自訴狀所載（如附件）。自訴人因認被告乙○○涉犯刑
    法第十五條、第一百四十六條、第三百零四條第一項後段、第一百三十四條及公
    職人員選舉罷免法第九十條、第九十八條之罪嫌，被告丁○○、丙○○等共同涉
    犯刑法第一百四十六條、第三百零四條第一項後段、第一百三十四條及公職人員
    選舉罷免法第九十條、第九十八條之罪嫌，被告丁○○另犯刑法第二百十一條之
    偽造公文書罪嫌。。
二、按自訴之提起，應委任律師行之，刑事訴訟法第三百十九條第二項固定有明文，
    然依刑事訴訟法施行法第七條之二後段、第七條之三但書規定，刑事訴訟法第三
    百十九條第二項係於九十二年九月一日施行，修正前已依法定程序進行之訴訟程
    序，其效力不受影響，易言之，在九十二年九月一日前提起之自訴案件，縱非委
    任律師提起，仍具有提起自訴之效力，自不待言；相對於「委任律師提起」係提
    起自訴應具備之法定程式，刑事訴訟法第三百二十九條另就於自訴程序審判期日
    中應由何人進行訴訟程序，規定「檢察官於審判期日所得為之訴訟行為，於自訴
    程序，由自訴代理人為之。自訴人未委任代理人，法院應定期間以裁定命其委任
    代理人；逾期仍不委任者，應諭知不受理之判決。」，同法第三十七條修正為「
    自訴人應委任代理人到場。但法院認為必要時，得命本人到場。前項代理人應選
    任律師充之」。同法第三百三十一條亦相應修正，就自訴人經合法傳喚無正當理
    由不到庭或不為陳述時，以撤回自訴論或得不待其陳述而為判決，並得通知檢察
    官擔當訴訟之規定刪除，改規定為「自訴代理人經合法通知無正當理由不到庭，
    應再行通知，並告知自訴人。自訴代理人無正當理由仍不到庭者，應諭知不受理
    之判決。」，上開修正條文，其立法理由均在於使自訴案件由具有律師資格之人
    充任代理人，由自訴代理人而非自訴人本人負責自訴程序進行中訴追者之地位，
    以落實自訴強制律師代理制度之精神，此一條文尚無違反正當法律程序所揭櫫平
    等權及人民訴訟權理念，亦據立法理由敘述至明，上開條文依刑事訴訟法施行法
    第七條之二後段規定，固亦係於九十二年九月一日後施行，然訴訟程序係一逐步
    進行、發展之時程（係「線」之概念），與訴訟之提起，係一發動未來訴訟程序
    之時點（係「點」之概念）並不相同，自訴案件於九十二年九月一日前提起，於
    九十二年九月一日後仍繼續進行者，就九十二年九月一日前已進行之訴訟程序，
    依刑事訴訟法施行法第七條之三但書規定，其效力固不受影響，然九十二年九月
    一日後繼續進行之訴訟程序，則應依前開規定，由具律師資格之自訴代理人為之
    。或有自「信賴利益」之觀點，認為於九十二年九月一日施行前提起之自訴程序
    ，自訴人已依法取得訴訟權，且對於該訴訟權有合法正當之信賴利益，是以嗣後
    進行之程序均無須委任律師為自訴代理人，而得由自訴人本人繼續行之（見司法
    院編印刑事訴訟新制法律問題研討會提案第十六號多數說見解），然查：(一)信賴
    利益係實體法之概念，於程序法中並無其適用（故法諺云「程序從新」，而不再
    討論該程序對被適用人是否不利），又訴訟權之有無，與訴訟程序如何進行係屬
    二事，不能任意比附援引，既然此一修正條文並無違反正當法律程序之虞，法院
    自應對修正施行後繼續進行之自訴程序依修正後之規定進行；(二)且查，倘依前開
    見解，則修正後之刑事訴訟法第三十七條、第三百三十一條規定於此等情形應如
    何適用？易言之，自訴人經合法傳喚無正當理由不到庭或到庭不為陳述時，法院
    得以撤回自訴論或得不待其陳述而為判決，並得通知檢察官擔當訴訟？若採此種
    見解，則不啻於法律公布施行後，仍適用修正前之法律，殊難謂適當；若認此種
    情形又應適用修正後之刑事訴訟法第三十七條、第三百三十一條規定，則既容許
    由自訴人本人繼續進行訴訟程序而無需委任自訴代理人，倘自訴人經合法傳喚無
    正當理由不到庭或到庭不為陳述，因違反審判期日自訴人必須出庭之規定（刑事
    訴訟法第二百八十條）又無從補救之，法院將完全無從進行訴訟程序，更難認妥
    當；(三)況縱認確有所謂「程序上之信賴利益」可言，如自訴案件於上開規定修正
    施行前自訴人即未曾出庭，並業已委任律師為代理人，嗣於九十二年九月一日上
    開規定修正施行後反而不委任律師為代理人，自無所謂「信賴利益」可言，於此
    情形下，法院自更應適用修正後刑事訴訟法第三百二十九條第二項規定，定期間
    以裁定命自訴人委任代理人，逾期仍不委任者，即應諭知不受理判決，並得不經
    言詞辯論為之。
三、查本件自訴人甲○○所提之前開違反選舉罷免法案件，並未委任律師為代理人，
    此有卷附之自訴狀可稽，自訴人提起本件自訴之程式顯有未備，經本院於民國九
    十三年十一月二十三日以九十一年度自字第九三四號裁定命自訴人應於裁定正本
    月三十日中午送達於自訴人，有本院九十一年度自字第九三四號刑事裁定及送達
    證書在卷可稽（見本院卷三第十一頁、第十三頁），自訴人收受上開裁定後既逾
    期未依前述裁定補正，則自訴人提起本件自訴，其起訴之程式顯有未備，揆之首
    揭說明，本件爰不經言詞辯論，逕為諭知不受理之判決。
據上應斷，應依刑事訴訟法第三百二十九條第二項、第三百四十三條、第三百零七條
，判決如文。
中　　　華　　　民　　　國　　九十三　　年　　 十二 　　月　　 十四 　　日
                              臺灣臺北地方法院刑事第十一庭
                                  審判長法  官  林恆吉
                                        法  官  林庚棟
                                        法  官  陳正昇
右正本證明與原本無異。
如不服本判決，應於判決送達後十日內向本院提出上訴狀
                                        書記官  劉英芬
中　　　華　　　民　　　國　　九十三　　年　　 十二 　　月　　 十四 　　日
